臺灣高等法院民事判決　　　　　　　　　　94年度再字第17號
再審　原告　王府建設股份有限公司
法定代理人　黃朝根
訴訟代理人　楊雅惠律師
再審　被告　錦義水電工程有限公司
法定代理人　廖錦發
上列當事人間給付工程款事件，再審原告對於中華民國93年10月
27日本院93年度上字第521號確定判決，提起再審之訴，經本院
於94年4月27日言詞辯論終結，判決如下：
    主  文
再審之訴駁回。
再審訴訟費用由再審原告負擔。
    事實及理由
一、再審原告主張：原確定判決採信偉鑫營造股份有限公司（以
    下略稱偉鑫公司）總經理廖志林之證詞，認承攬關係係存在
    於再審原告與再審被告之間，茲再審原告發現原確定判決未
    經斟酌之證物如：(一)再審被告於91年2月4日仍向偉鑫公司請
    款新台幣（下同）200萬元之請款單；(二)廖志林於91年4月25
    日有以偉鑫公司包商身分出席台北市政府捷運局之會勘；(三)
    廖志林於91年 5月28日仍主持水電工程施工進度趕工協調會
    議；(四)廖志林於91年 3月間仍主持水電工程工務所會議；(五)
    91年 3月15日之工務所例行會議亦為廖志林以主席身分主持
    ；(六)廖志林於91年 5月20、24日曾分別向業主即再審原告收
    取25萬元及35萬元用以支付再審被告水電及粉刷包商之工程
    費，足見再審被告與證人廖志林所稱之自91年 1月即由再審
    原告直接發包予再審被告，再審原告與偉鑫公司間之承攬關
    係已終止等語均為不實，而有民事訴訟法第496條第1項第13
    款之再審事由。又(一)原確定判決認定之事實明顯違背兩造不
    爭執之點，亦即原確定判決一方面在兩造不爭之點內記載再
    審原告為新店捷運E-MASTER新建工程之業主，再審被告自90
    年10月起，自承攬該工程之偉鑫公司承包系爭水電工程，但
    理由內卻認定偉鑫公司因未持有統包合約書與工程估驗單，
    無從計算房屋變更後應追加之工資與材料，無能發包變更後
    之水電工程，即無法發包水電工程予再審被告，有推翻兩造
    不爭執之點而違背經驗法則與論理法則；(二)原確定判決以再
    審原告有以自己支票付款並收取以再審原告為抬頭之發票即
    認定再審原告為系爭工程之定作人，但偉鑫公司總經理於91
    年2、3月間至92年 3月間亦曾以其子女廖恭彬、廖婉妤名義
    簽發支票予包商志興工程公司等人，更應認偉鑫公司為系爭
    工程之定作人，原確定判決竟僅認定再審原告為定作人，亦
    有違背論理法則及經驗法則；(三)依法律規定，定作人催告承
    攬人之一般瑕疵期間為一年，證人廖志林亦不否認偉鑫公司
    曾以存證信函致再審被告，竟認因再審被告於92年6 月13日
    完工後之半年始發上開函件表示施作有瑕疵，不合實情，又
    認一審被證二之切結書表示拋棄承攬之記載與事實不符云云
    ，顯已違背經驗法則；(四)證人廖志林已證稱再審被告承包部
    分包含水電、消防、弱電及衛浴設備，再審被告僅完成配管
    工程，其他如插座、衛生、消防設備、發電機均未完成，但
    原確定判決卻認再審被告僅承包水電配管工程，與上開證人
    之陳述相違，亦有適用法規錯誤之情；(五)再審被告主張自91
    年5月11日起至 6月13日止含工資、材料費等共計662,203元
    ，並未詳細舉證說明，原確定判決竟予以採信，有違舉證責
    任之分配原則，亦與偉鑫公司總經理廖志林所證述曾看過工
    程日報表，亦即表示廖志林當時仍負責管理工地，即偉鑫公
    司是業主之事實不符，其向再審原告主張之金額自屬不合理
    云云， 而認定亦有民事訴訟法第第496條第1項第1款之適用
    法規顯有錯誤之再審事由，乃聲明：原確定判決廢棄，並駁
    回再審被告之上訴。
    再審被告則以：再審被告開給再審原告之發票，再審原告都
    有付款，再審被告始再繼續施作，嗣後沒有付款，再審被告
    就未再施作，但發票均已開給再審原告；至偉鑫公司所以會
    到場再主持會議，因再審原告尚有部分款項未付予偉鑫公司
    之故云云，並聲明駁回再審原告之訴。
二、再審原告之法定代理人原為王鄧素英，嗣變更為黃朝根，有
    其公司變更登記表為證（見再審卷第114頁） 故其承受訴訟
    提起本件再審之訴核無不合，至再審原告聲稱法定代理人嗣
    又變更為鄧進一云云，因未舉證以實其說，自無可採，仍以
    黃朝根為其法定代理人進行訴訟。另系爭工程原經再審被告
    起訴請求再審原告給付工程款，經第一審法院判決駁回其訴
    後，再審被告上訴本院，本院改判再審被告全部勝訴，並經
    第三審法院以無具體事實可認本院上開判決有何違背法令為
    理由，裁定駁回再審原告之第三審上訴而告確定，故本件再
    審原告之再審狀所載原判決廢棄並駁回再審被告在第一審之
    訴部分，應係並駁回再審被告在本院前訴訟中之第二審上訴
    之意，先此敘明。
三、按所謂適用法規顯有錯誤，應以確定判決違背法規或現存判
    例解釋為限，不包括漏未斟酌證據及認定事實在內，且解釋
    意思表示原屬事實審法院之職權，事實審法院解釋意思表示
    縱有不當，亦不生適用法規顯有錯誤問題。又所謂當事人發
    現未經斟酌之證物，係指前訴訟程序事實審之言詞辯論終結
    前已存在之證物，因當事人不知有此，至未經斟酌，現始知
    之者而言，且該等證據若經斟酌可受較有利之裁判者為限，
    此觀之最高法院57年台上字第1091號、63年台上字第 880號
    、29年上字第1005號及18年上字第710號判例要旨即明。 經
    查再審原告認有民事訴訟法第496條第1項第13款發現未經斟
    酌之證物，無非提出：1.再審被告於91年2月4日仍向偉鑫公
    司請款而書立之請款單（即原證一）；2.偉鑫公司廖志林於
    91年 4月25日有以包商身分出席台北市政府捷運工程局南區
    工程處捷運新店七張站明挖隧道旁鄰近捷運設施私人建商完
    工後，申發無損害捷運設施證明之會勘時所簽之會勘紀錄（
    即原證二）；3.偉鑫公司廖志林於91年 5月28日仍主持水電
    工程施工進度趕工之協調會議紀錄（即原證三）；4.偉鑫公
    司廖志林於91年 1月29日主持水電工程工務所會議之紀錄表
    （即原證四）；5.偉鑫公司廖志林於91年 3月15日主持之工
    務所例行會議之紀錄表（即原證五）；6.偉鑫公司廖志林於
    91年 5月20、24日曾向再審原告領取25萬元及35萬元之所簽
    收之簽收條（即原證六）等為證。但本院查該等證物一直在
    再審原告保管中，為其所不否認，雖再審原告陳稱最近整理
    工務所始發覺該等證物云云，惟再審原告於本院前訴訟程序
    中已主張偉鑫公司總經理廖志林至91年 6月仍在系爭工地管
    理指揮施工，並參加相關工程會議，可見再審被告所辯早於
    90 年12月再審原告即已和偉鑫公司終止合約，轉於91年1月
    和再審原告成立承攬契約云云不足採，又主張偉鑫公司曾於
    91年2、3月間以廖志林之子女廖恭彬、廖婉妤簽發之支票予
    訴外人志興工程公司等人，作為系爭工程下游商之工程款，
    可見偉鑫公司仍係水電工程之業主云云，經本院前訴訟程序
    綜合全部證據包括物證及數名人證，認再審原告之上開主張
    為不可採，已在理由內詳為論述，茲再審原告持上開證據，
    仍不能動搖本院前訴訟程序所憑之證據認定。且再審原告之
    上開主張於本院前訴訟程序（包括一審）尚能提出：1.偉鑫
    公司92年1月17日發予再審被告之存證信函；2.91年6月21日
    偉鑫公司總經理廖原慶親書之切結書；3.台北縣政府91年12
    月5日處理勞資爭議協調會議紀錄；4.偉鑫公司廠商付款簿
    （以上見一審卷第61至66頁）；5.偉鑫公司與訴外人豪府科
    技有限公司契約書；6.偉鑫公司之廖原慶與豪府公司之陳家
    麟簽訂之協議書；7.偉鑫公司廖原慶之子廖恭彬所簽之支票
    三張及付款簽收簿一張（見一審卷第101至113頁）……等均
    屬系爭工程之相關資料，而茲據以提出再審之上開物證，亦
    均屬系爭工程同時段之相關資料，再審原告亦不否認，該等
    證物一直在其自己持有中，則按照經驗法則以為判斷，同一
    工程之相關資料，應為同在相關卷宗內保管，自可認定其在
    本院前訴訟程序中即已知之該等證物，此由其所自承最近在
    整理工作場所（按即工地）始發覺云云（見再審卷第12 9
    頁），益見該等證物與在本院前訴訟程序中所提之上開資料
    ，同在工地場所中保管且已知之，因有上開本院前訴訟程序
    之資料遂知之而不再主張本再審中之物證至為明顯，自難據
    以為再審之理由。至再審原告所稱本院前訴訟程序理由中有
    以再審原告為抬頭之發票而認定伊為定作人，但偉鑫公司總
    經理廖志林（即廖原慶）於91年2、3月間、91年11月間及92
    年3月間亦曾以其子女廖志彬、廖婉妤所簽發支票交付予訴
    外人志興工程公司等人，何以不認定偉鑫公司當時仍為系爭
    工程之定作人一節，姑且不論本院前訴訟程序係綜合各項證
    物及證人之陳述而為判斷，不單憑該支票與發票，且偉鑫公
    司總經理廖志林已在前程序中明白證述因有部分款項未領取
    ，伊不得不仍出面為多項行為如主持土地會議等，亦在原確
    定判決理由中認定明確，亦難僅憑該支票即可推翻原確定判
    決。況認定事實乃事實審法院之職權，茲再審原告提出該等
    證物亦難遽指為有悖於經驗法則，亦即此乃個人職權認定之
    觀點不同而已，依前最高法院判例要旨，亦不能以此即指為
    適用法規顯有錯誤。故本件再審原告之訴為無理由，應予駁
    回。
據上論結，本件再審之訴為無理由，依民事訴訟法第78條判決如
主文。
中　　華　　民　　國　　94　　年　　5 　　月　　11　　日
                  民事第一庭審判長法  官　張耀彩
                                  法  官　林金吾
                                  法  官　盧彥如
正本係照原本作成。
如不服本判決，應於收受送達後20日內向本院提出上訴書狀，其
未表明上訴理由者，應於提出上訴後20日內向本院補提理由書狀
（均須按他造當事人之人數附繕本）上訴時應提出委任律師或具
有律師資格之人之委任狀；委任有律師資格者，另應附具律師資
格證書及釋明委任人與受任人有 民事訴訟法第466條之1第1項但
書或第2項（詳附註）所定關係之釋明文書影本。
中　　華　　民　　國　　94　　年　　5 　　月　　11　　日
　　　　　　　　　　　　　　　　　書記官　李卓英
附註：
民事訴訟法第466條之1（第1項、第2項）：
對於第二審判決上訴，上訴人應委任律師為訴訟代理人。但上訴
人或其他法定代理人具有律師資格者，不在此限。
上訴人之配偶、三親等內之血親、二親等內之姻親，或上訴人為
法人、中央或地方機關時，其所屬專任人員具有律師資格並經法
院認為適當者，亦得為第三審訴訟代理人。
